---
title: "Referencia R: experimentos"
subtitle: "Parte 2 · diferencia de medias, balance, ajuste de covariables y diseño"
toc: true
toc-depth: 3
number-sections: true
code-copy: true
code-tools: true
code-fold: false
lang: es
engine: knitr
---

```{r setup}
#| include: false
knitr::opts_chunk$set(
  echo = TRUE,
  eval = TRUE,
  message = FALSE,
  warning = FALSE,
  fig.align = "center",
  fig.width = 6.5,
  fig.height = 4,
  dpi = 150,
  cache = TRUE
)

# paleta de la casa (el mismo par azul/rojo de las diapositivas)
azul <- "#2d4563"
rojo <- "#b85450"
```

Esta página reúne, con código que podés correr y copiar, todas las funciones de R que aparecen en el bloque de experimentos ([diapositivas](diapositivas/02-experimentos.html)). La idea es que después del taller tengas un lugar donde volver: cada sección explica en dos o tres frases qué hace el comando, muestra un bloque ejecutable con su salida real, y cierra con una nota sobre cuándo conviene usarlo y qué mirar.

Todos los ejemplos trabajan sobre los mismos datos simulados del experimento del dengue. Como la semilla está fija (`set.seed(3043)`), los números que ves acá son idénticos a los de las diapositivas y a los del archivo [`dengue_incentivos.csv`](diapositivas/datos/dengue_incentivos.csv). Si corrés el código en tu computadora vas a obtener exactamente lo mismo.

## Paquetes y datos

Cargá los paquetes del bloque. El bucle recorre la lista `paquetes` e instala cada uno solo si te falta, así el código corre igual en cualquier máquina. Después generá los datos con `fabricatr` y `randomizr`, la misma "cocina" que usa `DeclareDesign` por dentro.

```{r paquetes}
# instala cada paquete solo si te falta, y después lo carga
paquetes <- c("tidyverse", "estimatr", "fabricatr", "randomizr",
              "DeclareDesign", "DesignLibrary", "ri2")

for (pkg in paquetes) {
  if (!require(pkg, character.only = TRUE)) {
    install.packages(pkg, dependencies = TRUE)
    library(pkg, character.only = TRUE)
  }
}
```

`fabricate()` arma una tabla variable por variable; `complete_ra()` sortea exactamente 200 agentes al tratamiento (un sorteo simple, "completo"). El resto de las variables son rasgos previos de cada agente de salud.

```{r generar-datos}
set.seed(3043)

datos <- fabricate(
  N = 400,
  edad            = round(rnorm(N, 38, 7.5)),
  mujer           = rbinom(N, 1, 0.7),
  experiencia     = round(rnorm(N, 7, 2.6)),
  zona            = sample(c("urbana", "rural"), N, replace = TRUE),
  visitas_previas = round(rnorm(N, 35, 6)),
  tratamiento     = complete_ra(N, m = 200),
  visitas = round(20 + 4.5 * tratamiento
                  + 3 * tratamiento * (zona == "urbana")
                  + 0.4 * visitas_previas + rnorm(N, 0, 9)),
  indice_larvario = round(pmax(0, 12 - 2.8 * tratamiento + rnorm(N, 0, 4)), 1)
)

head(datos)
```

Las variables clave: `tratamiento` (1 si el agente recibió el incentivo económico), `visitas` (criaderos tratados, el resultado principal) e `indice_larvario` (larvas por casa, un segundo resultado). Las demás (`edad`, `experiencia`, `zona`, `visitas_previas`) se midieron antes del sorteo.

::: {.callout-note title="Cuándo usarlo"}
Simulá tus datos con `fabricatr` cuando quieras probar tu código de análisis antes de tener datos reales, o para armar un ejemplo reproducible. Con la semilla fija, cualquiera reproduce tu tabla exactamente.
:::

## Diferencia de medias

Como el incentivo se sorteó, el efecto causal promedio es simplemente la media de `visitas` en el grupo tratado menos la del grupo control. `difference_in_means()` de `estimatr` calcula esa resta con su error estándar y su intervalo de confianza.

```{r diff-in-means}
difference_in_means(visitas ~ tratamiento, data = datos)
```

El estimado (≈ 6,03) son las visitas de más que produjo el incentivo. El intervalo de confianza no cruza el cero, así que el efecto es distinto de cero con holgura.

::: {.callout-note title="Cuándo usarlo"}
Es la forma más directa de estimar el efecto en un experimento aleatorizado simple. Mirá el punto estimado y si el intervalo de confianza incluye el cero. Para diseños con bloques o conglomerados, esta misma función acepta los argumentos `blocks =` y `clusters =` (lo vemos más abajo).
:::

## La regresión da lo mismo

La misma diferencia sale de una regresión de `visitas` sobre `tratamiento`. `lm_robust()` ajusta esa regresión con errores estándar robustos (corrigen la heterocedasticidad sin costo). El coeficiente de `tratamiento` coincide con la diferencia de medias hasta el último decimal.

```{r lm-robust}
ajuste_visitas <- lm_robust(visitas ~ tratamiento, data = datos)
summary(ajuste_visitas)
```

El coeficiente de `tratamiento` es idéntico al de `difference_in_means()`. ¿Para qué la regresión, entonces? Porque escala: le sumás controles, interacciones o efectos fijos sin cambiar de herramienta. El test $t$ del coeficiente es un caso particular de la regresión, no una técnica aparte.

::: {.callout-note title="Cuándo usarlo"}
Usá `lm_robust()` como caballo de batalla para estimar efectos en experimentos. Fijate en el coeficiente de `tratamiento`, su error estándar y su valor $p$. Los errores robustos (`se_type = "HC2"` por defecto) son la opción segura.
:::

## Controles: precisión, no sesgo

En un experimento no controlás para quitar sesgo, porque el sorteo ya lo quitó. Pero sumar covariables medidas antes del tratamiento puede achicar el error estándar y darte un estimado más preciso.

```{r controles}
ajuste_ctrl <- lm_robust(visitas ~ tratamiento + edad + visitas_previas,
                         data = datos)
summary(ajuste_ctrl)
```

El coeficiente de `tratamiento` casi no se mueve, pero su error estándar suele bajar. Cuidado con un detalle importante: los coeficientes de `edad` o `visitas_previas` no tienen lectura causal. Esas variables no se sortearon, así que sus coeficientes son asociaciones, no efectos.

::: {.callout-note title="Cuándo usarlo"}
Agregá covariables pre-tratamiento cuando expliquen bien el resultado y quieras ganar precisión. Compará el error estándar de `tratamiento` con y sin controles. Nunca controles por variables medidas después del tratamiento: podrían estar afectadas por él y sesgar el estimado.
:::

## Ajuste a la Lin

Meter covariables "a lo bruto" (sumándolas sin más) puede colar un sesgo chico en muestras finitas; es la crítica de Freedman. La receta de [Lin (2013)](https://doi.org/10.1214/12-AOAS583) lo arregla: centra cada covariable en su media y la interactúa con el tratamiento. `lm_lin()` hace todo eso por vos; vos solo pasás las covariables en `covariates = ~ ...`.

```{r lm-lin}
ajuste_lin <- lm_lin(visitas ~ tratamiento,
                     covariates = ~ edad + visitas_previas,
                     data = datos)
summary(ajuste_lin)
```

El efecto estimado (≈ 5,80) queda con un error estándar de ≈ 0,885, menor que el ≈ 0,926 de la regresión sin ajustar. Mismo efecto, más precisión, sin el riesgo de sesgo de la regresión ingenua.

::: {.callout-note title="Cuándo usarlo"}
Es el ajuste de covariables recomendado para experimentos. Usalo en lugar de sumar controles a mano cuando quieras precisión con garantías teóricas. Mirá que el error estándar sea igual o menor que el de `lm_robust()` sin covariables.
:::

## Efectos heterogéneos

¿El incentivo rinde igual en la zona urbana que en la rural? Una interacción lo responde. El operador `*` en la fórmula pide los dos efectos principales más su producto: `tratamiento * zona`.

```{r heterogeneos}
ajuste_hetero <- lm_robust(visitas ~ tratamiento * zona, data = datos)
summary(ajuste_hetero)
```

Como `rural` es la categoría de referencia (va primero en el alfabeto), el coeficiente de `tratamiento` (≈ 4,45) es el efecto del incentivo en la zona rural. El término `tratamiento:zonaurbana` (≈ +2,99) dice cuánto más rinde en la zona urbana. El efecto urbano total es la suma de los dos, ≈ 7,4.

::: {.callout-note title="Cuándo usarlo"}
Buscá efectos heterogéneos con una interacción cuando tengas una hipótesis sobre para quién funciona el programa. Leé el término de interacción como exploración, no como prueba, salvo que lo hayas pre-registrado: los subgrupos que salen "significativos" por azar son una fuente clásica de resultados que no se replican.
:::

## Tabla de balance

Un buen sorteo deja los grupos parejos en las variables previas. Para chequearlo, corré una regresión por covariable (la covariable explicada por `tratamiento`) y juntá las diferencias con su valor $p$. Sin bucles: tres modelos explícitos que van a una `data.frame`.

```{r balance}
b_edad    <- lm_robust(edad ~ tratamiento, data = datos)
b_exp     <- lm_robust(experiencia ~ tratamiento, data = datos)
b_previas <- lm_robust(visitas_previas ~ tratamiento, data = datos)

balance <- data.frame(
  variable = c("edad", "experiencia", "visitas_previas"),
  dif      = round(c(b_edad$coefficients["tratamiento"],
                     b_exp$coefficients["tratamiento"],
                     b_previas$coefficients["tratamiento"]), 2),
  p_valor  = round(c(b_edad$p.value["tratamiento"],
                     b_exp$p.value["tratamiento"],
                     b_previas$p.value["tratamiento"]), 3)
)
balance
```

Casi ninguna diferencia debería ser significativa, y así es: `edad` y `visitas_previas` tienen valores $p$ altos. Pero `experiencia` sale significativa ($p ≈ 0{,}021$) aunque el tratamiento se sorteó.

::: {.callout-note title="Qué mirar (y una advertencia)"}
Con muchas covariables, alrededor del 5% van a salir significativas solo por azar, aun con un sorteo perfecto. Un valor $p$ chico en una prueba de balance no prueba que la aleatorización falló; es lo esperable en cada muestra concreta. Y el balance solo cubre lo que medís: el sorteo también equilibra, en expectativa, las variables que no observaste.
:::

## Errores estándar agrupados

Si sorteás por conglomerados (por ejemplo, sorteás barrios enteros en vez de personas), las observaciones dentro de un mismo conglomerado se parecen entre sí. Ignorarlo produce errores estándar demasiado chicos y falsos positivos. `lm_robust()` los corrige con el argumento `clusters =`.

```{r clusters}
# demo de sintaxis: si "zona" fuese la unidad de sorteo, agruparías por ella
lm_robust(visitas ~ tratamiento, clusters = zona, data = datos)
```

`difference_in_means()` acepta la misma lógica, más `blocks =` para diseños por bloques. Ojo con un detalle: cuando pasás `clusters =`, esta función espera que el tratamiento sea constante dentro de cada conglomerado, porque asume que sorteaste el conglomerado entero. Nuestros datos se sortearon a nivel individual, así que este bloque queda como demostración de sintaxis:

```{r clusters-dim}
#| eval: false
# diseño por conglomerados: se sortea el conglomerado entero
difference_in_means(visitas ~ tratamiento, clusters = conglomerado, data = tus_datos)

# diseño por bloques: se sortea dentro de cada bloque
difference_in_means(visitas ~ tratamiento, blocks = bloque, data = tus_datos)
```

En un diseño por conglomerados real tendrías decenas o cientos de conglomerados, cada uno tratado o control por completo.

::: {.callout-note title="Cuándo usarlo"}
Esto conecta con la idea de SUTVA del bloque: cuando el tratamiento de una unidad puede afectar a sus vecinas, una salida es "sortear por conglomerados" y separar los brazos. Regla práctica: si aleatorizaste por grupo, tenés que agrupar los errores por ese mismo grupo, o van a salir más chicos de lo que corresponde.
:::

## Inferencia por aleatorización

¿El efecto es real o pura suerte del sorteo? La inferencia por aleatorización lo contesta sin apoyarse en la normalidad de muestras grandes. La idea: bajo la hipótesis nula de "efecto cero para todos", reasignás el tratamiento al azar miles de veces y mirás qué tan raro es el efecto que observaste dentro de esa nube. El paquete `ri2` de Alexander Coppock lo automatiza con `conduct_ri()`.

```{r ri2}
declaracion <- declare_ra(N = 400, m = 200)

ri <- conduct_ri(
  visitas ~ tratamiento,
  declaration = declaracion,
  assignment  = "tratamiento",
  sharp_hypothesis = 0,
  data = datos,
  sims = 1000
)

summary(ri)
```

El valor $p$ por aleatorización sale prácticamente cero: en 1000 reasignaciones al azar, ninguna produjo un efecto tan grande como el observado. Podés ver la distribución de permutación con el efecto observado marcado; esto reproduce la Figura 4 de [Freire, Galdino y Mignozzetti (2020)](https://doi.org/10.1177/2053168020914444).

```{r ri2-plot, fig.width=6.5, fig.height=3.6}
library(ggplot2)

ggplot(ri$sims_df, aes(x = est_sim)) +
  geom_histogram(bins = 40, fill = azul, alpha = 0.75, color = "white") +
  geom_vline(xintercept = ri$sims_df$est_obs[1],
             color = rojo, linewidth = 1.1, linetype = "dashed") +
  annotate("text", x = ri$sims_df$est_obs[1], y = Inf,
           label = "  efecto observado (6,03)", color = rojo,
           hjust = 0, vjust = 2, size = 3.6) +
  labs(x = "Efecto bajo reasignación al azar (hipótesis nula)",
       y = "Frecuencia") +
  theme_minimal(base_size = 13) +
  theme(panel.grid.minor = element_blank())
```

::: {.callout-note title="Cuándo usarlo"}
Es la prueba a la que recurrir con muestras chicas, diseños complejos (bloques, conglomerados) o cuando no querés confiar en la aproximación normal. Mirá dónde cae la línea del efecto observado: si queda lejos de la nube, el nulo es poco creíble; si cae dentro, no podés descartar que el efecto sea cero.
:::

## Múltiples resultados

Cuando probás varios resultados a la vez (acá `visitas` e `indice_larvario`), la chance de encontrar al menos un falso positivo crece. Es el problema de las comparaciones múltiples. Una salida sencilla es ajustar los valores $p$ con `p.adjust()`; otra es combinar los resultados en un índice estandarizado y probar ese índice una sola vez.

```{r multiples}
o_visitas <- lm_robust(visitas ~ tratamiento, data = datos)
o_larvas  <- lm_robust(indice_larvario ~ tratamiento, data = datos)

p_crudos <- c(
  visitas         = o_visitas$p.value["tratamiento"],
  indice_larvario = o_larvas$p.value["tratamiento"]
)

# Benjamini-Hochberg: controla la tasa de falsos descubrimientos
p.adjust(p_crudos, method = "BH")
```

Acá los dos efectos son enormes, así que siguen dando cero tras el ajuste. La diferencia se nota cuando los efectos son chicos y estás cerca del umbral. Como alternativa, un índice estandarizado promedia los resultados en la misma escala:

```{r indice}
indice <- scale(datos$visitas) + scale(-datos$indice_larvario)  # más visitas, menos larvas = mejor
lm_robust(indice ~ tratamiento, data = datos)
```

::: {.callout-note title="Cuándo usarlo"}
Ajustá los valores $p$ (o armá un índice) siempre que declares varios resultados. `method = "BH"` controla la proporción de falsos descubrimientos y es menos conservador que Bonferroni. Decidí de antemano cuál es tu resultado principal, para no elegir a posteriori el que salió significativo.
:::

## Declarar el diseño con DeclareDesign

Antes de gastar un peso en el campo, podés escribir tu diseño como código y simularlo. `DeclareDesign` arma el diseño en piezas (el esquema MIDA: modelo, pregunta, asignación, estimación) que se suman con `+`, como las capas de `ggplot`.

```{r declaredesign}
diseno <-
  declare_model(
    N = 400,
    U = rnorm(N),
    potential_outcomes(Y ~ 0.3 * Z + U)   # resultados potenciales
  ) +
  declare_inquiry(ATE = mean(Y_Z_1 - Y_Z_0)) +       # la pregunta: el ATE
  declare_assignment(Z = complete_ra(N, m = 200)) +  # el sorteo
  declare_measurement(Y = reveal_outcomes(Y ~ Z)) +  # qué se observa
  declare_estimator(Y ~ Z, .method = lm_robust, inquiry = "ATE")

diseno
```

`diagnose_design()` simula el diseño muchas veces y devuelve sus propiedades: sesgo, poder (la chance de detectar el efecto), cobertura del intervalo de confianza. Todo esto antes de recoger un solo dato real.

```{r diagnose}
set.seed(3043)
diagnostico <- diagnose_design(diseno, sims = 500, bootstrap_sims = 100)
diagnostico
```

Con `N = 400` y un efecto de 0,3 desvíos, el poder ronda 0,84: detectaríamos ese efecto en el 84% de los experimentos. Si el poder saliera bajo, sabrías que necesitás más muestra antes de salir al campo. La referencia completa es [Blair, Coppock y Humphreys (2023)](https://book.declaredesign.org/), gratis online.

::: {.callout-note title="Cuándo usarlo"}
Declará y diagnosticá tu diseño en la etapa de planificación, para responder "¿con esta muestra, detecto un efecto de este tamaño?". Mirá el poder (querés ≥ 0,8), el sesgo (cerca de cero) y la cobertura (cerca de 0,95). Subí `N` o el tamaño de efecto asumido y volvé a diagnosticar para ver cómo cambian.
:::

## Diseños listos: DesignLibrary

No hace falta declarar todo a mano. `DesignLibrary` trae diseñadores ya codificados: les pasás unos pocos parámetros y sale un diseño completo, listo para `diagnose_design()`.

```{r designlibrary}
d1 <- two_arm_designer(N = 200, ate = 0.3)              # dos brazos
d2 <- multi_arm_designer(N = 300, m_arms = 3,           # varios brazos (como el dengue)
                         outcome_means = c(0, 0.3, 0.6))
d3 <- block_cluster_two_arm_designer(                   # bloques y conglomerados
        N_blocks = 5, N_clusters_in_block = 10, N_i_in_cluster = 5)
d4 <- regression_discontinuity_designer(N = 1000,       # el RDD de la tarde
                                        cutoff = 0.5)

# cada uno es un diseño completo, listo para diagnosticar
diagnose_design(d1, sims = 500, bootstrap_sims = 100)
```

::: {.callout-note title="Cuándo usarlo"}
Empezá por un diseñador de la librería cuando tu diseño encaje en un molde común (dos brazos, varios brazos, bloques y conglomerados, discontinuidad). Ajustás los parámetros, diagnosticás, y solo bajás a declarar a mano si tu diseño tiene algo que la librería no cubre. La lista completa está en [declaredesign.org/r/designlibrary](https://declaredesign.org/r/designlibrary/).
:::

## Para seguir

::: {.callout-tip title="Enlaces y lecturas"}
**Documentación de los paquetes**

- [`estimatr`](https://declaredesign.org/r/estimatr/): `lm_robust`, `lm_lin`, `difference_in_means`
- [`DeclareDesign`](https://declaredesign.org/): declarar, diagnosticar y simular diseños
- [`fabricatr`](https://declaredesign.org/r/fabricatr/) y [`randomizr`](https://declaredesign.org/r/randomizr/): simular datos y sortear
- [`ri2`](https://cran.r-project.org/package=ri2): inferencia por aleatorización

**Para leer**

- [Blair, Coppock y Humphreys (2023)](https://book.declaredesign.org/), *Research Design in the Social Sciences*: el libro de `DeclareDesign`, gratis online
- [Lin (2013)](https://doi.org/10.1214/12-AOAS583): el ajuste de covariables que implementa `lm_lin()`

**Nuestros casos del bloque**

- [Freire y Mignozzetti (2022)](https://github.com/danilofreire/incentives-healthcare): incentivos económicos y control del dengue
- [Freire, Galdino y Mignozzetti (2020)](https://doi.org/10.1177/2053168020914444): el resultado nulo creíble y la inferencia por aleatorización de la Figura 4
:::
